【裁判字號】    97,訴,43
【裁判日期】    980422
【裁判案由】    誣告等
【裁判全文】
福建金門地方法院刑事判決                97年度訴字第43號
公  訴  人  福建金門地方法院檢察署檢察官
被      告  丙○○
            乙○○
            壬○○
上三人共同
選任辯護人  沈炎平律師
上列被告等因誣告案件，經檢察官提起公訴（97年度偵字第471
號、第482號），本院判決如下：
    主  文
丙○○共同犯誣告罪，處有期徒刑拾月；又犯誹謗罪，處有期徒
刑肆月。應執行有期徒刑壹年。
乙○○共同犯誣告罪，處有期徒刑柒月。
壬○○共同犯誣告罪，處有期徒刑陸月。
    事  實
一、丙○○、乙○○、壬○○3人明知金門縣警察局警員辛○○
    於民國97年5月16日晚上7時許，並未前往金門縣金城鎮○○
    路93巷5弄36號1樓，接受民眾戊○○、己○○招待喝花酒，
    有數位美女陪酒，竟共同基於意圖使辛○○受懲戒處分之犯
    意聯絡，先一同於同年5月17日檢具檢舉書向金門縣警察局
    金城警察所提出檢舉並至該所製作檢舉筆錄，並接續於同年
    月20日同時寄發檢舉書分向金門縣警察局、內政部警政署等
    司法警察機關提出檢舉，而誣指上開不實事項。丙○○另又
    基於意圖散布於眾之誹謗犯意，於同年7月14日下午3時許，
    在福建金門地方法院檢察署服務處外走廊上之公開場所，當
    著在場之不特定人對戊○○大聲指摘：妳們死定了，勾結刑
    警，招待他們喝花酒等語，足以毀損戊○○之名譽。
二、案經被害人辛○○、戊○○、己○○訴請福建金門地方法院
    檢察署檢察官偵查後提起公訴。
    理  由
一、訊據被告丙○○、乙○○、壬○○3人對於向金門縣警察局
    金城警察所、金門縣警察局、內政部警政署等司法警察機關
    寄發起訴書證物編號4檢舉函之事實並不否認，惟矢口否認
    有誣告及誹謗之犯行，選任辯護人並為被告3人辯稱：
  (一)就誣告罪部分：
    (1)被告等於檢舉狀所指情節並非完全出於憑空捏造：辛○○
      確有於執行勤務期間偕同另一名男子前往告訴人戊○○家
      中接受招待，被告等於檢舉狀所指情節洵非屬無稽，至於
      是否喝花酒，應係有無證據足資證明之問題。另遍觀卷附
      檢舉函內容無一提及證人庚○○，公訴人起訴被告等關於
      庚○○部分之誣告罪，顯與事實不符。
    (2)辛○○係偵辦被告丙○○、乙○○所涉案件之員警，而告
      訴人戊○○之父許水土則因購屋問題而與丙○○、乙○○
      發生爭執，以被告丙○○、乙○○之立場而言，對於辛○○前往告訴人戊○○家中容有產生非基於正當目的，有不
      當關聯之合理懷疑，尚非全然無因，自難認係憑空捏造，
      難認被告有誣告之故意。
    (3)被告等並無使辛○○受刑事或懲處處分之請求：檢舉內容
      多為情緒性及懷疑或質疑辛○○有無與告訴人玲燕勾結、
      濫用職權及欺壓被告丙○○、乙○○之情事，對於辛○○
      偵辦其重利案時手段過當所表示之忿忿不平。檢舉主要目
      的乃要求金門縣警察局金城警察所、金門縣警察局、內政
      部警政署等司法機關，查明辛○○有無與告訴人戊○○等
      勾結、濫用職權等違法、違紀事實存在，尚無故意令辛○○入罪之意圖，自與誣告罪之構成要件不符。
  (二)就誹謗罪部分：
    (1)依釋字第509號解釋，實施刑事訴訟之公訴檢察官、自訴
      人等，如欲提出此項誹謗之刑事追訴，應負有舉證責任，
      證明被告具有故意毀損他人名譽之意圖。而所謂故意毀損
      他人名譽之意圖，即以發表言論者於發表言論時是否明知
      所言非真實或過於輕率疏忽而未探究所言是否真實為斷。
      經查被告於檢舉書所指情節非完全出於憑空捏造，且被告
      復提出蒐證照片為佐證，即徵被告等並無故意毀損他人名
      譽之意圖。
    (2)辛○○為警務人員，竟於執勤期間前往告訴人戊○○家中
      接受招待，則被告向金門縣警察局金城警察所、金門縣警
      察局、內政部警政署等司法機關檢舉，亦屬對可受公評之
      事項為適當之評論，自應不罰。
  (三)關於丙○○於97年7月14日下午3時在福建金門地方法院檢察
    署服務處所涉誹謗部分：證人甲○○、癸○○所述，皆因其
    與被告有他案涉訟，所言必有所偏頗不實之處，被告並無上
    揭陳述。況縱稱「妳們死定了，勾結刑警，招待他們喝花酒
    」等語，但其對象僅係告訴人戊○○，而非當時在場之不特
    定人士，無散布於眾，使多數人或不特定人知悉之意圖，自
    不成立刑法第310條誹謗罪。
二、本院之判斷：
  (一)誣告部分：
    (1)被告3人有於事實欄所示時地向金門縣警察局金城警察所
      檢舉並製作檢舉筆錄，以及在5月20日分向金門縣警察局
      、內政部警政署等司法警察機關寄發檢舉書提出檢舉警員
      辛○○於97年5月16日晚上7時許，前往民縣金城鎮○○路
      93巷5弄36號1樓接受己○○、戊○○招待喝花酒，有數名
      美女作陪等事實業為被告3人所自承，並有金門縣警察局
      97年11月25日金警刑字第0970017797號函寄后附檢舉書、
      內政部警政署97年11月27日警署督字0970141776號函暨所
      附檢舉書、金門縣警察局金城警察所97年11月30日金城警
      刑字第0970003599號函所附檢舉人調查筆錄可佐（本院卷
      第48至74頁），足認被告3人確有向上開司法警察機關提
      出如起訴書證物編號4之檢舉書，並前往金城警察所製作
      檢舉筆錄，檢舉警員辛○○接受己○○、戊○○招待喝花
      酒，並有數名美女作陪之違法行為。
    (2)被告3人確有使辛○○受懲戒處分之意圖：依警察人員獎
      懲標準表第5點有左列情形之一者，記過：一二、濫權、
      越權或處理案件顯失公正者。一七、非因公出入禁止出入
      之場所者。二○、違反其他法令禁止之事項，影響警紀者
      。被告雖均辯稱，並無使辛○○受刑事或懲戒處分之意圖
      ，檢舉的目的只是希望他能公平一點云云。然而，依上揭
      警察人員獎懲標準表之規定，被告3人所檢舉辛○○警員
      喝花酒、收了戊○○、己○○很多好處、濫用職權等事項
      ，均足以使辛○○遭受到記過之懲戒處分，證人庚○○於
      本院審理時亦證稱，刑警到有女子陪侍的地方喝酒，依情
      節輕重最少記過1次等語，足見被告3人向辛○○服務機關
      及上級機關檢舉其喝花酒及濫用職權等行為，已足以使辛○○遭受懲戒處分。再者，被告壬○○於金門縣警察局金
      城警察所之檢舉筆錄中亦指出：「辛○○在許水土家中花
      天酒地，身旁還有5、6位美女為他倒酒服務。警察不可以
      這樣，知法犯法罪加一等，請上級長官給我一個合理的交
      待」等語。被告丙○○於本院審理時亦供稱，警察喝花酒
      應該是會受到行政處分的。顯見被告3人檢舉之目的即在
      使辛○○受懲戒處分。從而，被告3人辯稱，檢舉之目的
      只是希望辛○○公平辦案云云，即非可採。
    (3)被告3人檢舉內容均非事實：
      檢舉書中稱辛○○於97年5月16日19時到許水土家中接
        受辦桌喝花酒作樂，在場還有數位漂亮美女作陪，並有
        照片存證。按所謂喝花酒是指到有女侍陪酒之場所飲宴
        ，為公務機關三申五令不得涉足之場所。97年5月16日
        即農曆4月12日，為城隍爺生日，係屬金門地區宗教盛
        事，家家戶戶辦桌宴客，此乃金門地區眾所周知之事項
        。姑不論辛○○否認當日在戊○○家中接受招待，縱然
        其當日於戊○○家中接受招待，亦僅屬一般節慶辦桌飲
        宴，尚難謂為喝花酒。且被告檢舉書函所稱，現場有數
        位美女坐陪，另被告壬○○於檢舉筆錄中亦指，有5、6
        位美女為辛○○倒酒。然依被告檢舉函所附照片顯示，
        有2位女子站立在廳中，依告訴人戊○○於本院審理時
        指認證稱，1位應該是戊○○本人，另1位則為伊妹妹，
        並無檢舉函所稱數位美女作陪或美女為其倒酒之情形。
        且證人丁○○於審理時亦具結證稱：戊○○家中有請客
        ，好像擺2桌，人很多，但是怎樣的人我不知道，有老
        年人，也有小孩子，就像一般請客大大小小都有，沒有
        看到穿著比較暴露，花枝招展的女性，核與檢舉書所附
        照片顯示之情形相符。從被告所拍攝之照片上所顯現的
        請客情形，參照證人戊○○、丁○○之證詞，很明顯係
        一般拜拜宴客情形，以被告等年齡46歲至53歲間，正值
        人生閱歷最豐富之黃金年齡，斷無將一般民間拜拜宴客
        ，誤判為有女陪侍之不當飲宴。
    (2)證人丁○○另證稱：(檢舉函大概是晚上幾點簽的？)我不
      記得幾點簽的，但是簽完之後他就開始影印很多份，寄給
      很多單位；(你簽名的時候他都已經寫好？)對；(檢舉函
      是否回去寫的？)我不清楚，內容有喝花酒，我有看到簽
      下去；(寫檢舉函時你是否看到？)我沒有看到；(是否回
      去就拿給你簽，還是隔天才拿給你簽？)當天晚上回去就
      拿給我簽，他就去沖洗照片；(檢舉函是回公司由丙○○
      製作，還是事前就寫好？)檢舉函的內容是事前寫好的，
      這件事一開始我的老闆沒有把事情講清楚，我不知道事情
      的嚴重性等語，由此更可見，被告丙○○早在指示丁○○
      前往告訴人戊○○家中監看辛○○是否前去之前，即已將
      檢舉函事先寫好，其檢舉函所述喝花酒、5、6位美女作陪
      、倒酒，均係出自個人之杜撰虛構，非屬事實。
    (4)按刑法誣告罪，必須告訴人有誣指犯罪事實，始能構成，
      本案中被告丙○○在指示證人丁○○前往戊○○住處查證
      辛○○是否前去接受招待前即已將檢舉書事先寫好，其未
      經實際上查看即事先撰寫檢舉書，則檢舉書之內容即係杜
      撰而來：況經證人丁○○通報被告丙○○前往戊○○家中
      拍照後，被告丙○○、乙○○、壬○○既已知悉檢舉書內
      所撰述之檢舉內容與照片上所顯現之客觀事實並不相符，
      然為使辛○○受懲戒處分，猶在檢舉書上簽名並分向事實
      欄內所載各警察單位寄發，以完成檢舉行為，渠等之行為
      即已構成刑法第169條第1項之誣告罪。
    (5)公訴意旨另以：被告丙○○對其於本院民事庭97年度簡上
      字第4號給付票款事件中，提出陳報狀檢附檢舉書影本7張
      、照片3幀，認為民事庭法官係公務員，發現犯罪有告發
      之義務，而屬於刑法第169條之公務員，被告向民事庭檢
      舉之行為，亦符合誣告罪之構成要件。按刑法第169條第
      1項誣告罪之成立，以向該管公務員誣告為要件，而所謂
      該管公務員，係指於刑事或懲戒處分之實現，有其職權關
      係，而可受人申告者而言。在刑事案件，須為有追訴或處
      罰犯罪職權之公務員，此有最高法院88年度台上字第609
      號、91年度台上字第14號判決可資參照。民事庭之法官並
      無追訴或處罰犯罪之職權，自非刑法第169條所稱之該管
      公務員。故被告丙○○縱使向本院民事庭法官提出檢舉，
      亦不符合誣告罪之構成要件。惟此不成立誣告罪部分，與
      前揭成立誣告罪部分，具裁判上一罪之關係，爰不另為無
      罪之諭知。
    (6)檢察官起訴書固指出被告3人意圖使庚○○受刑事或懲戒
      處分而誣告庚○○，然遍觀被告寄發給金門縣警察局及內
      政部警政署之檢舉函以及在金門縣警察局金城警察所製作
      之檢舉筆錄中，檢舉之對象為辛○○，並未有檢舉庚○○
      之情形，僅於向本院民事庭之陳報狀所附照片說明內指出
      照片中之人為許水土、女兒戊○○、己○○、刑警辛○○
      、刑警庚○○。被告3人檢舉之對象既未及於庚○○，自
      無誣告庚○○之行為；而向本院民事庭陳報狀所附檢舉函
      ，不構成誣告，已如前述。從而，檢察官認被告3人係以
      一個誣告行為同時誣告辛○○及庚○○2人，為想像競合
      關係，被告對庚○○不成立誣告罪部分，因與前揭對辛○○成立誣告罪部分，具裁判上一罪之關係，爰不另為無罪
      之諭知。
    (7)按刑法第169條誣告罪之法定刑，較第310條第1項妨害名
      譽罪之法定刑為重，而誣告行為對於被誣告人之名譽，亦
      大都有所妨害，故誣告罪之內容，已將妨害名譽之犯罪吸
      收在內，行為人之誣告行為，即使具有妨害被誣告人名譽
      之情形，仍應論以誣告罪名，並無適用刑法第310條論科
      之餘地。檢察官認為被告3人以檢舉函誣告辛○○之行為
      ，另構成刑法第310條第2項之加重誹謗罪，顯有誤會。
  (二)對於檢察官起訴被告丙○○於檢察署服務處走廊上之公開場
    所誹謗告訴人戊○○部分：
    (1)證人甲○○於本院審理時證稱：去年7月14日是我第1次出
      庭沒有驗，因為之前丙○○、乙○○有事先找過我，他們
      言語讓我感到緊張，而且我對出庭程序不瞭解，所以請許
      小姐、癸○○陪同我出庭。在庭外走道有遇到丙○○、乙○○，丙○○叫我講話小心一點，之後他看到許小姐他們
      就很生氣，他就講說，沒有辦法買房屋，勾結警察喝花酒
      。當場還有癸○○先生，椅子坐很多人等候開庭，因為他
      講話大聲，隔壁的法警也出來制止；他講勾結刑警喝花酒
      是針對許小姐講。戊○○與癸○○同時表示要告他，他就
      很生氣，在走道走來走去，吳主任 (指主任檢察官)有路
      過，也有制止他，表示如果再喧嘩就要以妨害公務辦他，
      他後來才停止。我確實有聽到，他在走道講，我在沙發那
      邊。當時我人都在沙發，但是他都在走廊講的等語。
    (2)證人癸○○亦於本院審理時證稱：去年7月14日有陪甲○○到金門地檢署開庭，因為開庭延後，在服務處等待；遇
      到丙○○，丙○○、乙○○進來，看我們坐那邊，丙○○
      手持皮包在服務處門口對甲○○說：你講話要小心點。因
      之前我們就有嫌隙，他這樣跟甲○○講，我很不高興，就
      對他說，你怎麼可以這樣講。我認為他故意把包包掉在地
      上露出錄音帶，我說我也有錄音，他就轉身，在走廊上就
      說你們勾結刑警喝花酒、你們死定了。我很生氣，跟他講
      說，如果再講，我就告你。以我認知他是針對戊○○講的
      。那時候衝突，大家講話都很大聲。當時走廊上有人等候
      開庭，人坐滿了，林小姐站著，都是我在跟他吵，戊○○
      只是跟他講一點點。後來法警有出來制止，之後又有一個
      法警陪同一位壯碩的檢察官 (指主任檢察官)出來說如果
      再吵就辦我們等語。
    (3)證人甲○○、癸○○經隔離訊問後均證稱，97年7月14日
      當天下午3時許，被告丙○○在檢察署走廊上等待開庭時
      ，曾對著戊○○大聲講說，你們死定了，勾結刑警喝花酒
      等足以毀損戊○○名譽之言論。證人甲○○雖對於被告丙○○講述上開言論時的位置前後有所出入，但其後已說明
      是對審判長的問題語意不清楚所致。且證人甲○○與癸○○對於因爭吵而導致檢察署法警室的法警出面制止以及主
      任檢察官表示若再爭吵將以妨害公務罪法辦等情，證述相
      符，堪信證人所述應屬真實。另參以被告丙○○與告訴人
      戊○○之父親許水土因購屋糾紛，引發多起訴訟，被告丙○○更因此而犯下本件誣告承辦員警辛○○接受招待喝花
      酒之犯行等情，足認被告丙○○確有在檢察署走廊上對戊○○大聲指摘：你們死定了，勾結刑警喝花酒等語。
    (4)被告丙○○指摘上開足以毀損戊○○名譽之事實雖係在檢
      察署服務處外走廊，然檢察署服務處為一開放空間，本屬
      不特定人隨時得以出入之場所，且當日因開庭延遲已有多
      人在服務處外等待開庭，已經告訴人戊○○及證人甲○○
      、癸○○等人供述詳實在卷，足見當日金門地方法院檢察
      署服務處外聚集多人，已屬公開之場合。被告指摘戊○○
      勾結刑警，喝花酒等語，將使人認為戊○○是否因從事不
      法行為，而以招待女侍陪酒之飲宴勾結刑警，確實足以毀
      損告訴人戊○○之名譽。而被告丙○○為上開指摘時，雖
      係針對戊○○所為，然據證人甲○○及癸○○之證述，當
      時被告丙○○指摘聲音很大，甚至因此引來檢察署法警的
      制止。案發當時檢察署服務處外有多人等待開庭，乃被告
      丙○○所明知之事實，在多人聚集之處大聲指摘足以毀損
      他人名譽之事實，將因此散布於眾而令不特定人得以獲悉
      ，亦當為被告所知悉。故被告丙○○辯稱，其所稱你們死
      定了，勾結刑警喝花酒等語的對象是戊○○，而非在場之
      不特定人士，無散布於眾之意圖，自不成立刑法第310條
      之誹謗罪等辯詞，即非可採。
  (三)綜上所述，本案事證已臻明確，被告丙○○、乙○○、壬○○3人上開共同誣告以及被告丙○○誹謗之犯行，洵堪認定
    。
三、核被告丙○○所為，係犯刑法第169條第1項之誣告罪及第31
    0條第1項誹謗罪；被告乙○○、壬○○所為係犯刑法第169
    條第1項之誣告罪。被告3人間，就上開誣告犯行有犯意聯絡
    及行為分擔，為共同正犯。按誣告罪係直接侵害國家審判權
    之法益，至個人受害，乃國家進行不當審判所發生之結果，
    故以包括之認識，就同一事實一訴狀誣告數人，或同時向多
    個機關誣告，或先後分向多數機關誣告，均僅能成立一個誣
    告罪，有最高法院82年度台上字第1037號判決可參。是以
    本件被告以一檢舉書分向數個警察機關誣告，僅成立一個誣
    告罪。被告丙○○所犯上開誣告及誹謗2罪，犯意各別，行
    為互殊，應分論併罰。爰審酌被告丙○○及乙○○僅因與告
    訴人戊○○之父親許水土間購屋糾紛所引起的一連串訴訟糾
    紛均是由告訴人辛○○所承案以及辛○○曾因持本院所核發
    的搜索票前往被告丙○○辦公室執行搜索扣押之強制處分，
    竟心生怨懟，企圖使他受懲戒處分，而誣告辛○○。另丙○○並於前往檢察署開庭時指摘有損戊○○名譽之不實事實；
    而壬○○因為委託丙○○出售土地而與丙○○熟識，對於丙○○因涉嫌重利案件遭辛○○執行搜索扣押亦為其抱不平，
    自以為執行正義，卻不知實際上是為虎作倀，犯罪後猶否認
    犯行，迄未與被害人和解等一切情狀，分別量處如主文所示
    之刑，併就被告丙○○所犯2罪依刑法第51條第1項第5款定
    其應執行之刑。
據上論斷，應依刑事訴訟法第299條第1項前段，刑法第169條第1
項、第310條第1項、第28條、第51條第5款，判決如主文。
本案經檢察官張漢森到庭執行職務
中    華    民    國    98    年    4     月    22    日
                  刑事庭  審判長法  官  康樹正
                                法  官  許嘉容
                                法  官  鄭銘仁
以上正本證明與原本無異。
如不服本判決應於收受判決後10日內向本院提出上訴書狀，並應
敘述具體理由；其未敘述上訴理由者，應於上訴期間屆滿後20日
內向本院補提理由書（均須按他造當事人之人數附繕本）「切勿
逕送上級法院」。
                                書記官  許永溪
中    華    民    國    98    年    4     月    22    日
附錄法條：
中華民國刑法第169條
意圖他人受刑事或懲戒處分，向該管公務員誣告者，處 7 年以下
有期徒刑。
意圖他人受刑事或懲戒處分，而偽造、變造證據，或使用偽造、
變造之證據者，亦同。
中華民國刑法第310條
意圖散布於眾，而指摘或傳述足以毀損他人名譽之事者，為誹謗
罪，處 1 年以下有期徒刑、拘役或 5 百元以下罰金。
散布文字、圖畫犯前項之罪者，處 2 年以下有期徒刑、拘役或 1
千元以下罰金。
對於所誹謗之事，能證明其為真實者，不罰。但涉於私德而與公
共利益無關者，不在此限。


司法院資訊處製作；財團法人民間司法改革基金會備份。
